最高法院刑事判決　　　　　　　　　　　　　　　八十八年度台上字第三四五二號
　　上　訴　人　台灣高等法院台南分院檢察署檢察官
　　被　　　告　甲○○
右上訴人因被告毀損案件，不服台灣高等法院台南分院中華民國八十六年六月四日第
二審判決（八十五年度上訴字第一一八七號，起訴案號：台灣雲林地方法院檢察署八
十四年度偵字第二○三九號），提起上訴，本院判決如左：
    主  文
上訴駁回。
    理  由
按刑事訴訟法第三百七十七條規定，上訴於第三審法院，非以判決違背法令為理由，
不得為之。是提起第三審上訴，應以原判決違背法令為理由，係屬法定要件。如果上
訴理由狀並未依據卷內訴訟資料，具體指摘原判決不適用何種法則或如何適用不當，
或所指摘原判決違法情事，顯與法律規定得為第三審上訴理由之違法情形，不相適合
時，均應認其上訴為違背法律上之程式，予以駁回。本件上訴意旨略稱：(一)、被告甲
○○主觀上如非仍認本件系爭如原判決附圖所示Ｃ、Ｅ、Ｆ房屋為告訴人華星泰工業
股份有限公司（下稱華星泰公司）所有，何須以程氏家廟管理委員會代表人之身分，
提起民事訴訟，請求告訴人遷讓房屋，嗣民事訴訟敗訴，無法取得房屋，乃故意發動
群眾毀壞房屋。是原判決認定被告主觀上認房屋為其所有，無毀損之犯罪故意，及民
事訴訟之提起與有無毀損之故意無關等，應與卷證資料不合，且有違經驗法則。(二)、
原判決理由三之３，一方面認上開建築物因未辦所有權登記，程氏家廟無法取得所有
權移轉登記，難認房屋係程氏家廟管理委員會所有，然另一方面則以程氏家廟管理委
員會各成員間主觀上已將該等建物認係其等所有，因而決議拆除上開建物，難認其主
觀上有毀損故意，兩者理由似有矛盾，應係違背法令。(三)、建築物所有權之誰屬，應
依民法等相關法律作為依據來判斷，有爭執固應向法院起訴請求判決，被告於民事訴
訟敗訴後，卻將之拆除，尚難認其無毀損之故意等語。
惟查本件原判決以公訴意旨略以：被告甲○○係程氏家廟管理委員會主任委員，民國
五十餘年間，告訴人華星泰公司向程氏家廟管理委員會承租雲林縣西螺鎮○○段第二
五○號土地，並在其上及週邊土地搭建廠房、宿舍等共五棟建築物，以經營紡織業。
嗣雙方租約至八十一年七月三十一日屆滿後，程氏家廟管理委員會無意續租，並提起
返還土地、建物之民事訴訟，惟因該委員會並無當事人能力，遭敗訴確定。被告見祖
產未能循法律程序索回，乃欲以私力爭討，遂於八十四年四月十四日上午雇請不知情
之挖土機司機林福治，將上開土地上門牌號碼同為西螺鎮○○路七十五號之五棟建築
物拆除。因認被告犯刑法第三百五十三條第一項之毀損罪嫌等情，係以告訴人公司
代理人顧台雲及證人顧雲虎之指訴，建物拆除後之現場照片等為其證據。然已為被告
所堅決否認，並以拆除系爭土地上之建築物係經由程氏家廟管理委員會成員共同決議
所為，非伊所主導，案發之時伊未在場，拆除建物之挖土機司機非伊所雇用。且原判
決附圖所示Ａ、Ｂ、Ｄ部分之建物，乃程氏家廟所有之建物，該附圖所示Ｃ、Ｅ、Ｆ
部分建物，依雙方所簽訂之土地房屋租賃契約書第九條之約定，亦屬程氏家廟所有。
程氏家廟所拆除之建物，應屬自己所有之建築物，亦與刑法第三百五十三條第一項之
毀壞他人建築物之構成要件不符。伊在主觀上並無毀損他人建築物之故意，客觀上亦
無參與毀損之行為等語置辯。經查依卷附華星泰公司與程氏家廟管理委員會於七十八
年十一月二日所簽訂之土地房屋租賃契約書，第一條記載「租賃標的物：甲方所有在
西螺鎮○○段二五○號土地二分六厘五毛八絲及建物五間連同所出租予乙方使用」
，第五條記載「有關土地及房屋之一切稅捐由甲方（程氏家廟管理委員會）負擔，但
乙方（華星泰公司）增建之部分歸乙方負擔」等語。參酌原審調查中證人王碧琰證稱
：原判決附圖所示Ｂ、Ｄ部分之建物確為程氏家廟所有。程永福證稱：該附圖Ａ、Ｂ
、Ｄ等部分建物確係程氏家廟所有，Ｃ、Ｅ、Ｆ則是華星泰公司所蓋。程樹旺證稱：
只有Ｃ、Ｅ、Ｆ等部分是華星泰公司所蓋的。程進輝證稱：大部分是程氏家廟蓋的，
小部分才是公司蓋的。顧雲虎供稱：附圖所示Ｄ部分建築物及Ｄ部分後面有一間廁所
是程氏家廟所有各等語以觀。足見系爭土地上之建築物並非全部均屬告訴人華星泰公
司所增建。被告所辯原判決附圖所示Ａ、Ｂ、Ｄ等部分之建築物係程氏家廟所有，尚
非無據。又收回及拆除程氏家廟所有之建物一事，乃經程氏家廟管理委員會委員共同
決議而為，業據證人程進輝、程樹旺、程日春、程永福證述無訛，並有程氏家廟召開
宗親大會會議紀錄、程氏家廟管理委員會及里民臨時會會議紀錄各一紙在卷可稽。縱
被告有參與拆除系爭如原判決附圖所示Ａ、Ｂ、Ｄ所示之建物，惟此部分乃程氏家廟
所有，且經該家廟管理委員會之委員同意為之，自難論以毀損他人建築物罪責。次查
原判決附圖Ｃ、Ｅ、Ｆ所示之建築物雖為華星泰公司所增建，惟依前揭雙方所簽訂之
土地房屋租賃契約書第九條之約定：「租賃之土地上，乙方（華星泰公司）如增建房
屋或其他設施，於租賃期滿必須無條件拆除恢復原狀交還甲方（程氏家廟管理委員會
），如逾三個月尚未拆除者，視同放棄權利，歸甲方取得。」而華星泰公司於八十一
年七月三十日租期屆滿後並未續租，迭據被告陳明，並為該公司負責人顧台雲所不否
認，復有西螺郵局第三號及第一一六號存證信函各一紙在卷可稽，足徵原判決附圖Ｃ
、Ｅ、Ｆ所示之建物，於租賃期間屆滿後，已依上開契約之約定，歸程氏家廟管理委
員會取得。雖此部分建物因未辦理所有權登記，程氏家廟管理委員會無法取得所有權
移轉之登記，而難認係該委員會所有，惟程氏家廟管理委員會各成員間主觀上已將該
等建物認係其等所有，因而決議拆除此部分建物，主觀上亦難認有毀損他人建築物之
犯意。被告縱有參與拆除此部分建物之行為，亦難認其主觀上有毀損他人建築物之故
意，仍難論以毀壞他人建築物罪責。至被告雖曾以程氏家廟管理委員會代表人身分，
提起遷讓系爭房屋之民事訴訟，而遭敗訴確定，然因與其主觀上有無不得拆除原判決
附圖Ｃ、Ｅ、Ｆ所示建物之認識及犯罪故意，其間並無必然關聯，亦不得據此而認定
被告有毀損他人建築物之故意。此外，又查無證據證明被告有公訴意旨所指之犯行，
因而撤銷第一審關於被告科刑部分之判決，改判諭知被告無罪，已詳予說明其所憑之
證據及其論斷之理由。所為論斷均有卷存資料可資覆按，從形式上觀察，並無所謂違
背法令之情形存在。按證據之證明力由法院自由判斷之，為刑事訴訟法第一百五十五
條第一項所明定，此項自由判斷職權之行使，苟係基於普通日常生活之經驗，而非違
背客觀上應認為確實之定則者，即屬合於經驗法則，不容當事人任意指責。卷附台灣
雲林地方法院八十二年度訴字第二九二號民事判決，被告係以程氏家廟管理委員會法
定代理人本於租賃關係訴請華星泰公司遷讓房屋，因該委員會既非法人，亦不具備非
法人團體之成立要件，無當事人能力，其起訴不合法，而遭敗訴判決，有該判決書在
卷可稽（見偵查卷第二十二頁）。該民事判決既未就系爭被拆除之房屋所有權之歸屬
為實體判決，原判決因認該判決與被告主觀上有無不得拆除原判決附圖Ｃ、Ｅ、Ｆ所
示建築物之認識與毀損罪之故意，並無必然關聯，難謂與經驗法則有違。刑法第三百
五十三條第一項之毀壞他人建築物罪，須有毀壞他人建築物之故意且所毀壞之物為他
人之建築物為其成立要件。原判決理由已說明依卷附之租賃契約第九條之約定，華星
泰公司於租約屆滿後未續租，亦未依約將其增建之如原判決附圖Ｃ、Ｅ、Ｆ所示建物
於三個月內拆除，依該契約第九條之約定，此部分建物已歸程氏家廟所取得，雖因此
部分建築物未辦所有權保存登記，程氏家廟無法完成所有權移轉登記而取得物權，但
該家廟管理委員會各成員主觀上已認此部分建築物為其所有。因認被告於主觀上無毀
損他人建築物之故意，其理由說明，亦難認有矛盾之情形。其餘上訴意旨就原判決根
據上開證據所為之論斷，究竟違反如何之證據法則，未依據卷內資料具體指摘，或就
原審證據取捨或判斷證據證明力之合法職權行使，漫指其違法，或就被告是否有犯罪
之故意及被拆除之建築物是否為程氏家廟所有等事實問題再為爭執，難認係適法上訴
第三審之理由。本件上訴為違背法律上之程式，應予駁回。
據上論結，應依刑事訴訟法第三百九十五條前段，判決如主文。
中      華      民      國    八十八    年      六      月      三十    日
                              最高法院刑事第五庭
                                  審判長法官  董  明  霈
                                        法官  丁  錦  清
                                        法官  賴  忠  星
                                        法官  林  茂  雄
                                        法官  王  居  財
      右正本證明與原本無異
                                              書  記  官
中      華      民      國    八十八    年      七      月      六      日
